---
title: "单细胞多样本整合与分析"
editor_options:
  chunk_output_type: inline
---

```{r setup, include=FALSE}
knitr::opts_chunk$set(echo = TRUE,warning = F,message = F)
```
# 1. 文件准备与环境配置

单细胞转录组测序数据分析的第一步是环境的初始化和数据的读取。本流程基于 Seurat v5 框架，并引入了 `data.table` 包以加速大体积表达矩阵的读取。

```{r load_packages}
# 清空环境
rm(list=ls())

# 加载核心分析包
library(Seurat)
library(tidyverse)
library(data.table)
library(patchwork)
library(DoubletFinder)
library(harmony)
library(clustree)
library(ggplot2)
library(tibble)
# devtools::install_local("scop-main.zip")
library(scop)
```

# 2. 多样本批量读取与合并

考虑到可能存在多个样本的测序结果，我们使用循环函数遍历 `rawdata/` 目录，利用正则表达式精准提取样本名称，并利用 `fread` 实现极速读取。

```{r read_data}
dir <- './rawdata/'
samples <- list.files(dir)

# 记录每个样本的初始细胞数（用于后续推断双细胞比例）
original_counts <- c()

# 批量读取并创建 Seurat 对象列表
sceList <- lapply(samples, function(pro){ 
  message(paste("正在处理:", pro))  
  
  # 使用 data.table::fread 加速读取
  ct <- fread(file.path(dir, pro), data.table = FALSE)
  ct <- column_to_rownames(ct, var = "V1")
  
  # 提取样本名
  sample_name <- gsub("^.*_([^_]+)_raw_counts.*$", "\\1", pro)
  colnames(ct) <- paste(sample_name, colnames(ct), sep = "_")
  
  # 记录初始细胞数
  original_counts[sample_name] <<- ncol(ct)
  
  # 创建 Seurat 对象 (初步过滤极低表达的基因和碎片)
  sce <- CreateSeuratObject(counts = ct,
                            project = sample_name,
                            min.cells = 5,
                            min.features = 300)
  return(sce)
}) 

# 将所有的样品合并为一个seurat对象
sce.all <- merge(x = sceList[[1]], 
                 y = sceList[-1])
# Seurat V5 版本合并后需合并图层，将所有的counts矩阵合并到一起
sce.all <- JoinLayers(sce.all)

print(dim(sce.all))
```

# 3. 质量控制 (QC)

为了排除垂死的细胞、细胞碎片以及空液滴的干扰，可以通过计算线粒体基因组的占比（通常代表细胞应激或破裂）以及总基因数，对细胞进行质控。

```{r qc_filter}
# 计算线粒体基因比例
sce.all[["percent.mt"]] <- PercentageFeatureSet(sce.all, pattern = "^MT-")

# 质控前可视化
VlnPlot(sce.all, 
        features = c("nFeature_RNA", "nCount_RNA", "percent.mt"), 
        ncol = 3, pt.size = 0)

# 执行严格过滤：
# 1. nFeature_RNA > 300 (去除碎片)
# 2. nFeature_RNA < 7500 (初步剔除可能的双细胞)
# 3. percent.mt < 20 (剔除死细胞，阈值视组织类型可调)
sce.all.filt <- subset(sce.all, subset = nFeature_RNA > 300 & nFeature_RNA < 7500 & percent.mt < 20)

print(dim(sce.all.filt))
```

# 4. 双细胞去除 (DoubletFinder)
在单细胞测序的液滴包裹（Droplet）阶段，有时会出现两个或多个细胞被包裹进同一个液滴的情况，形成“双细胞”。如果不加剔除，这些双细胞在后续聚类时会形成虚假的“中间过渡态”或“新亚群”，干扰后续的生物学解释。

DoubletFinder 的核心假设是基于细胞在表达空间中的近邻关系生成人工双细胞。由于双细胞的形成是样本独立的物理过程，且不同样本间存在批次效应，因此需要将数据拆分回单个样本独立运行，最后再合并。

双细胞的产生比例与上机细胞总数呈正相关，参照10xGenomics官方的标准（约每1000个细胞产生0.8%的双细胞），根据每个样本的原始细胞数动态推断期望的双细胞数量（multiplet_rate）。

如果包裹在一起的两个细胞属于同一种类型（同源双细胞），它们在转录组图谱上和单细胞几乎无异，不会产生假亚群。算法会通过聚类结果评估并扣除这部分同源双细胞，使得最终剔除的目标更加精准（nExp_poi_adj）。

```{r find_doublets, results='hide'}
# 将质控后的数据重新按样本拆分
sce_split <- SplitObject(sce.all.filt, split.by = "orig.ident")

run_doubletfinder <- function(seu.obj){
  sample_id = unique(seu.obj$orig.ident)
  
  seu.obj = NormalizeData(seu.obj, verbose = FALSE)
  seu.obj = FindVariableFeatures(seu.obj, verbose = FALSE)
  seu.obj = ScaleData(seu.obj, verbose = FALSE)
  seu.obj = RunPCA(seu.obj, verbose = FALSE)
  
  seu.obj = FindNeighbors(seu.obj, dims = 1:20, verbose = FALSE)
  seu.obj = FindClusters(seu.obj, resolution = 0.5, verbose = FALSE)
  
  sweep.res = paramSweep(seu.obj, PCs = 1:20, sct = FALSE)
  sweep.stats = summarizeSweep(sweep.res, GT = FALSE)
  bcmvn = find.pK(sweep.stats)
  mpK = as.numeric(as.character(bcmvn$pK[which.max(bcmvn$BCmetric)]))
  
  total_cells = original_counts[sample_id]
  
  multiplet_rate = case_when(
    total_cells <= 500  ~ 0.004,
    total_cells <= 1000 ~ 0.008,
    total_cells <= 2000 ~ 0.016,
    total_cells <= 3000 ~ 0.023,
    total_cells <= 4000 ~ 0.031,
    total_cells <= 5000 ~ 0.039,
    total_cells <= 6000 ~ 0.046,
    total_cells <= 7000 ~ 0.054,
    total_cells <= 8000 ~ 0.061,
    total_cells <= 9000 ~ 0.069,
    total_cells <= 10000 ~ 0.076,
    TRUE ~ 0.076
  )
  
  homotypic_prop = modelHomotypic(seu.obj$seurat_clusters)
  nExp_poi = round(multiplet_rate * ncol(seu.obj))
  nExp_poi_adj = round(nExp_poi * (1 - homotypic_prop))
  
  seu.obj = doubletFinder(seu = seu.obj, 
                          PCs = 1:20, 
                          pN = 0.25, 
                          pK = mpK, 
                          nExp = nExp_poi_adj, 
                          reuse.pANN = NULL, 
                          sct = FALSE)
  
  df_col = str_subset(colnames(seu.obj@meta.data), "DF.classifications")
  df_col = tail(df_col, 1) 
  
  res = seu.obj@meta.data[df_col]
  colnames(res) = "doublet_finder"
  res = rownames_to_column(res, "row_names")
  
  return(res)
}

# 批量运行并提供断点续传机制
drfile = "zzsweep.res.Rdata"
if(!file.exists(drfile)){
  doublet_results_list = lapply(sce_split, run_doubletfinder)
  save(doublet_results_list, file = drfile)
} else {
  load(drfile)
}
```
基础降维聚类： NormalizeData 到 FindClusters这一段。因为DoubletFinder需要在PCA降维空间中寻找细胞的“最近邻居”（KNN），并依赖聚类结果来评估同源双细胞，所以必须先对这个单样本做标准的 Seurat 降维聚类。

寻找最佳 pK 值： paramSweep 和 find.pK。pK是定义细胞邻域大小的参数。通过不断尝试不同的pK值，找到能将“真实细胞”和“人工模拟的双细胞”区分得最开的那一个最优解（mpK）。

计算双细胞期望比例： case_when(...) 这一段，是根据该样本最开始的细胞数（total_cells）来查表。从而计算双细胞的期望值。

校正同源双细胞并执行核心算法： modelHomotypic算出同种细胞聚在一起的比例，从总预期双细胞中减去这部分（nExp_poi_adj）。最后调用doubletFinder计算出每个细胞是双细胞的概率，并给出分类。
```{r}
# 整合鉴定结果并剔除双细胞
dbmeta = data.frame(bind_rows(doublet_results_list))
dbmeta = column_to_rownames(dbmeta, "row_names")
sce.all.filt = AddMetaData(sce.all.filt, dbmeta)
table(sce.all.filt$doublet_finder)

# 剔除双细胞
sce.all.filt = subset(sce.all.filt, doublet_finder == "Singlet")
```

# 5. 数据整合、批次效应去除与降维 (Harmony)

多样本整合的核心在于消除非生物学的技术噪音（批次效应）。我们使用 Harmony 算法在 PCA 降维空间中进行样本对齐。

```{r}
# 重新执行全局的标准化与降维
sce.all.int <- NormalizeData(sce.all.filt) %>%
  FindVariableFeatures() %>%
  ScaleData() %>%
  RunPCA(verbose = FALSE)

ElbowPlot(sce.all.int,ndims = 50)
# 使用 Harmony 消除 orig.ident 带来的批次效应
sce.all.int <- RunHarmony(sce.all.int, group.by.vars = "orig.ident")

# 基于 Harmony 坐标构建邻接图
sce.all.int <- FindNeighbors(sce.all.int, reduction = "harmony", dims = 1:30, verbose = FALSE)

# 计算多个分辨率下的聚类情况
resolutions = seq(0.1, 1.2, by = 0.1)

sce.all.int <- FindClusters(sce.all.int, resolution = resolutions, verbose = FALSE)

# 绘制聚类树，帮助判断最佳分辨率
clustree(sce.all.int, prefix = "RNA_snn_res.")
```
在进行细胞聚类时，分辨率参数决定了分群的细致程度。我们计算一系列分辨率并使用 clustree 可视化，这能帮助我们识别分群结构何时稳定。

通过计算从0.1到1.2的一系列聚类分辨率并绘制聚类树（Clustree），直观观察细胞群的分裂与重组过程，选定较为稳定的分群分辨率。
# 6. 细胞亚群手动注释

基于聚类树的稳定性以及先验生物学知识，我们选择 `resolution = 0.3` 作为最终的分群精度，并根据 Marker 基因赋予各个 Cluster 生物学身份。

```{r}
# 设定活跃的聚类分辨率
sce.all.int = FindClusters(sce.all.int, resolution = 0.3, verbose = FALSE)
# 运行 UMAP 降维

sce.all.int = RunTSNE(sce.all.int, reduction = "harmony", dims = 1:20, verbose = FALSE)
sce.all.int = RunUMAP(sce.all.int, reduction = "harmony", dims = 1:20, verbose = FALSE)

##多维度可视化
CellDimPlot(
  srt = sce.all.int,
  group.by = c("seurat_clusters", "orig.ident"),
  reduction = "UMAP",
  theme_use = "theme_blank"
)

```
##细胞亚群注释的不同方式
```{r annotation}
#可视化需要的marker基因并且进行注释
genes_to_check = c(
  # 上皮细胞 / 肿瘤细胞
  'EPCAM', 'KRT19', 'KRT7', 'TM4SF4', 'ANXA4', 'FABP1', 'APOA1',
  
  # 内皮细胞
  'VWF', 'PLVAP', 'PROX1', 'CA4', 'HEY1','PECAM',
  
  # 成纤维 / 基质细胞
  'LUM', 'DCN', 'ACTA2', 'RGS5', 'GJB2', 'MME', 'FGF7', 'GSN',
  
  # 增殖细胞
  'MKI67', 'TOP2A',
  
  # T 细胞 & NK 细胞
  'PTPRC', 'CD3D', 'CD3E', 'CD4', 'CD8A', 'KLRB1', 'NCR1', 
  
  # B 细胞 & 浆细胞
  'CD19', 'CD79A', 'MS4A1', 'MZB1', 'SDC1',
  
  # 巨噬细胞 & 单核细胞
  'CD68', 'CD163', 'CD14', 'C1QA', 'C1QB', 'FCGR3A', 'S100A8', 'S100A9', 'FPR1', 'ITGAM',
  
  # 肥大细胞
  'TPSAB1', 'RCVRN','TPSB2',
  
  # 树突状细胞 (DC)
  'CLEC4C', 'TCF4', 'IRF7',  # pDC
  'LAMP3', 'IDO1', 'IDO2',   # mDC
  'CD1C', 'CD1E'             # cDC
)

genes_to_check=str_to_upper(genes_to_check)
genes_to_check

p = DotPlot(sce.all.int, features = unique(genes_to_check),
            assay='RNA'  )  + coord_flip()
p


# 创建细胞类型映射字典 (基于前期 Marker 基因 Check 的结果)

cluster_annotation <- c(
  "0" = "Epithelial",
  "1" = "NK",
  "2" = "T",
  "3" = "Endothelial",
  "4" = "T",
  "5" = "Fibroblasts",
  "6" = "T",
  "7" = "Macrophages",
  "8" = "Macrophages",
  "9" = "Endothelial",
  "10"= "Proliferative",
  "11"= "Mast",
  "12"= "B",
  "13"= "Endothelial",
  "14"= "B",
  "15"= "Fibroblasts",
  "16"= "Epithelial"
)

# 直接利用 Seurat 的重命名机制，高效且安全
sce.all.int <- RenameIdents(sce.all.int, cluster_annotation)

# 将注释结果固化到 meta.data 中
sce.all.int$celltype <- Idents(sce.all.int)

# 可视化注释结果
CellDimPlot(
  srt = sce.all.int,
  group.by = c("seurat_clusters", "celltype"),
  reduction = "UMAP",
  theme_use = "theme_blank"
)
```
##使用singleR自动注释
```{r}

library(celldex)
library(SingleR)
library(BiocParallel)

# 加载参考数据集
hpca = celldex::HumanPrimaryCellAtlasData()
bpe = celldex::BlueprintEncodeData()
# 提取数据进行注释

anno <- SingleR(sce.all.int@assays$RNA$data,
                ref = list(BP=bpe,HPCA=hpca),
                labels=list(bpe$label.fine,hpca$label.main),
                clusters = sce.all.int@meta.data$seurat_clusters
)

plotScoreHeatmap(anno,clusters = anno@rownames,show_colnames = T)
table(anno$labels)

   
# 更新细胞群标签
celltypes = data.frame(ClusterID=rownames(anno), 
                       celltype=anno$pruned.labels, 
                       stringsAsFactors = F) 

sce.all.int@meta.data$singleR = celltypes[match(sce.all.int@meta.data$seurat_clusters,celltypes$ClusterID),'celltype']
table(sce.all.int$singleR,useNA = "ifany")

# 可视化注释结果
CellDimPlot(
  srt = sce.all.int,
  group.by = c("celltype","singleR"),
  reduction = "tSNE",
  theme_use = "theme_blank"
)

# 保存最终对象
#saveRDS(sce.all.int, "sce_celltype.rds")
```
